臺灣士林地方法院民事判決　　　　　　 94年度簡上字第108號
上　訴　人　唐震寰潛能開發顧問有限公司
法定代理人　乙○
訴訟代理人　徐揆智律師
　　　　　　林幸慧律師
被上訴人　　甲○○
訴訟代理人　林淑惠律師
上列當事人間請求損害賠償等事件，上訴人對於中華民國94年6
月2 日本院內湖簡易庭94年度湖簡字第257 號第一審判決提起上
訴，本院於94年12月1 日言詞辯論終結，判決如下：
    主  文
上訴駁回。
第二審訴訟費用由上訴人負擔。
    事實及理由
一、上訴人起訴主張：
（一）其向被上訴人承租坐落台北市○○○路○ 段465 號4 樓房
      屋（下稱系爭房屋）。租期自民國92年11月5 日起至97年
      11月4 日止計5 年，租金每月新台幣（以下同）130,000
      元，押租金390,000 元，應於返還房屋時退還上訴人。詎
      承租不久，被上訴人竟於93年10月29日表示因物價上漲，
      第2 年租金自93年11月5 日起，提早調漲租金6%，因屬片
      面違約調漲，且物價並未上漲，上訴人經營艱苦，無法接
      受被上訴人之無理調漲租金。被上訴人多次以存證信函要
      求上訴人返還房屋，造成上訴人無法繼續使用租賃標的物
      ，上訴人在不得已之情況下，只好表明若被上訴人願意賠
      償裝潢費用，上訴人願意同意被上訴人終止租約。核被上
      訴人片面終止租約，催討房屋，致使上訴人蒙受損失之行
      為，顯屬可歸責於被上訴人之事由，上訴人自得依民法第
      226 條請求被上訴人賠償上訴人所受損害。況且，本件租
      賃契約縱經終止，亦無礙於損害賠償請求權之行使，被上
      訴人應負起債務不履行之損害賠償責任。
（二）行使權利，履行義務，應依誠實及信用方法，民法第148
      條第2 項定有明文。本件被上訴人終止租約，僅因調漲租
      金未果，衡量被上訴人調漲可得之租金利益，與上訴人因
      租約終止，搬遷他處之損失相較（營業上損失、裝潢、及
      設置廣告招牌等費用），上訴人之損失顯然遠大於被上訴
      人可得之利益，上訴人此舉已逾越社會觀念所允許之界線
      ，顯係意圖加損害於上訴人，是被上訴人行使權利顯然未
      依誠實信用方法，核屬權利濫用。又違反保護他人之法律
      ，致生損害於他人者，負賠償責任，同法第184 條第2項
      定有明文，而同法第148 條規定即屬保護他人之法律。是
      被上訴人濫用權利之行為，已該當違反保護他人法律之要
      件，上訴人自得依侵權行為法律關係，訴請被上訴人賠償
      。
（三）被上訴人違約，提前收回房屋，造成上訴人下列損失：裝
      璜工程所花2,270,000 元，廣告招牌66,000元，原來租賃
      期限為5 年，因被上訴人提早收回房屋，致使上開花費全
      部無法使用，按實際使用年限只有1 年4 個月又5 日而已
      ，依5年 使用期之比例計算，上訴人損失1,708,800 元。
      爰依民法第226 條及第184 條第2 項規定訴請被上訴人賠
      償前開金額及遲延利息。原審駁回上訴人之訴，上訴人於
      本院聲明：1.原判決廢棄。2.被上訴人應給付上訴人1,03
      4, 697元及自93年12月4 日起至清償日止，按年息5%計算
      之利息。
二、被上訴人則抗辯略以：
（一）被上訴人於92年10月14日與上訴人簽訂系爭契約時，因考
      慮到系爭房屋可能會隨時收回自用，故雖約定系爭租賃契
      約之租賃期限為5 年，但特別於契約書第13條第1 項明定
      雙方得提前終止本約，即雙方均保留提前終止契約之權利
      ，只是終止契約之一方，應於1 個月前通知對方，並應另
      行給付對方相當於1 個月之租金金額而已。被上訴人已依
      系爭租賃契約第13條第1 項之約定，履行提前終止系爭租
      賃契約之全部條件，是被上訴人提前終止系爭租賃契約，
      收回房屋，並無違約之情事。
（二）又按損害賠償之債，以有損害之發生及有責任原因之事實
      ，並二者之間，有相當因果關係為成立要件，故上訴人所
      主張損害賠償之債，如不合於此項成立要件，即難謂有損
      害賠償請求權存在。被上訴人提前終止系爭租賃契約，收
      回房屋，並無違約可言，被上訴人之行為並無可歸責性，
      則上訴人縱因被上訴人提前收回房屋而受有損害，其損害
      賠償請求權亦不存在。
（三）況兩造於系爭租賃契約第13條第1 項約定，提前終止契約
      之一方，應另行給付對方相當於1 個月之租金金額，即13
      0,000 元。參以兩造於系爭租賃契約書同條第2 項另約定
      ：「乙方（指上訴人）所有固定裝修佈置，於租期約滿不
      另續約或『終止租約時，乙方應無條件自行拆遷回復原狀
      』不得毀建築物及原有設備‧‧‧」。準此，被上訴人行
      使提前終止權，應只需另行給付上訴人相當於1 個月之租
      金金額，上訴人即應於終止租約時，「無條件」將所有固
      定裝修佈置自行拆遷回復原狀。足見，兩造約定行使提前
      終止權之一方，應另行給付他方相當於1 個月之租金金額
      ，即130,000 元，應係行使提前終止權之損害賠償總額預
      定。則他方縱有其他損害，亦不得再為請求。本件被上訴
      人已給付上訴人相當於1 個月之租金金額，即130,000 元
      ，上訴人再請求被上訴人給付其裝潢等損失，顯無理由。
（四）又本件被上訴人於終止租約前，固曾先對上訴人請求調漲
      租金6%，因上訴人不同意調漲，始依系爭合約書第13 條
      第1 項提前終止租約，則被上訴人提前終止系爭租約之行
      為至多僅為圖利於己，而非以損害他人為主要目的，亦非
      屬權利濫用，上訴人之請求均無理由等語，並聲明：如主
      文所示。
三、兩造不爭執之事實：
（一）上訴人向被上訴人承租系爭房屋，約定租期自92年11月5
      日起至97年11月4 日止計5 年，租金每月130,000 元，押
      租金390,000元，應於返還房屋時退還上訴人。
（二）被上訴人於93年10月29日以南港郵局第695 號存證信函向
      上訴人表示請求第2 年租金自93年11月5 日起提早調漲租
      金6%，否則即依合約第13條第1 款規定，提前終止租約。
      上訴人則於93年11月4 日以南港郵局703 號存證信函表示
      拒絕調漲租金
（三）被上訴人又於93年11月4 日以南港郵局第704 號存證信函
      表示如果不接受調租金，即依合約第13條第1 款約定，由
      94年11 月4日前1 個月通知提前終止租約，並依合約賠償
      1 個月租金，請上訴人於94年12月4 日前將房屋交還。上
      訴人則於93年1 1 月6 日以台北99支郵局1018號存證信函
      表示拒絕提前累計調漲租金，並表示如被上訴人執意提前
      終止租約，被上訴人應賠償上訴人房屋裝璜費4,500,000
      元及冷氣工程費115,000 元，並請被上訴人寬限至94年元
      月底作為搬遷之履行期間，且被上訴人應給付上訴人所收
      押租金3 個月，即390,000 元整、相當於1 個月之租金13
      0,000 元及前述之損失。
（四）被上訴人則於93年11月10日以南港郵局第711 號來函表示
      因系爭房屋另有他用，依租賃契約第13條第1 項之規定，
      自94年1 月4 日起終止本件租賃契約，並願依約給付上訴
      人相當於1 個月租金額，請上訴人於94年1 月11日前將租
      賃房屋回復原狀遷讓返還。並就上訴人93年11月6 日來函
      表示請求被上訴人賠償裝潢損失及冷氣工程費用部分覆函
      上訴人，表示其顯有誤會。
（五）因上訴人需尋找房屋始能搬遷，被上訴人遂於94年3 月2
      日以南港郵局第174 號存證信函同意上訴人延後至94年3
      月10日搬遷。上訴人亦於94年3 月10日完成搬遷房屋。
（六）上訴人於承租後裝修系爭房屋，支出裝璜工程費用2,270,
      000 元及廣告招牌費用66,000元。
（七）上訴人於94年5 月19日當庭簽收被上訴人所給付之1 個月
      租金額130,000 元。
四、本件兩造爭執之處，應在於：（一）被上訴人得否依系爭租
    賃合約書第13條第1 項規定提前終止租約？（二）上訴人除
    得依租賃合約書第13條第1 項請求1 個月之租金額外，就裝
    潢及裝設招牌之損失1,708,800 元得否請求被上訴人賠償？
    茲分述如下：
（一）按租賃關係消滅之原因，有因期限屆滿而消滅者，有因終
      止契約而消滅者，終止契約之原因，又有因未定期限，當
      事人之一方得先期通知，而終止之者（民法第450 條第2
      項、第3 項）、有因當事人保留終止權，而行使之者（民
      法第453 條）、有因承租人債務不履行，由出租人終止之
      者（民法第438 條第2 項、第440 條、第443 條第2 項、
      第447 條第2 項、第459 條）、有因不能達租賃之目的，
      而由承租人終止之者（民法第424 條、第430 條、第435
      條第2 項、第436 條）、有因承租人死亡，由其繼承人終
      止之者（民法第452 條）、有因承租人破產，而由破產管
      理人終止者（破產法第77條）等原因，本件既屬租賃契約
      ，亦有上開各租賃關係消滅原因之適用。再民法第453 條
      ：「定有期限之租賃契約，如約定當事人之一方於期限屆
      滿前，得終止契約者，其終止契約，應依第450 條第3 項
      之規定，先期通知。」之規定，即係准許租賃關係當事人
      保留終止權之約定。查系爭租賃契約雖於第2 條約定租賃
      期間自92年11月5 日起至97年11月4 日止，計5 年，然於
      第13條另明訂：「一、雙方得提前終止本約，但應於1 個
      月前通知對方，並應另行給付對方相當於1 個月之租金金
      額。二、乙方租賃標的物之裝修佈置費用均應自理。乙方
      所有室內固定裝修佈置，於租約期滿不另續約或終止租約
      時，乙方應無條件自行拆遷回復原狀，不得損毀建築物及
      其原有之設備。若乙方屆時不騰清而留置於租賃標地內之
      一切裝潢設備及物品，得任由甲方視為留置物自行處理，
      費用由乙方負擔。三、第3 年調整原租金6%，計7,800 元
      」，足認兩造於訂立系爭租賃契約時仍保留得提前終止系
      爭租賃契約之權利，只是行使提前終止權之一方，應於1
      個月前通知對方，並應另行給付對方相當於1 個月之租金
      金額。而系爭租賃合約第13條第3 項固約定租金調整之事
      項，然由全條文義觀之，對於提前終止租約之事由則無限
      制，是上訴人主張被上訴人不得以上訴人未承諾調整租金
      為由，依租約第13條第1 項提前終止租約云云，實難憑採
      。
（二）所謂終止係以使契約關係或因契約所生之法律關係終止，
      而使之效力向將來消滅為內容之一方之意思表示，則終止
      權，依當事人一方之意思表示而成立，無須相對人之承諾
      。查本件被上訴人於93年11月10日以南港郵局存證信函第
      00711 號函通知原告，將於94年1 月4 日，提前終止系爭
      租賃契約，並表明願依約給付上訴人相當於1 個月之租金
      金額130,000 元，而該130,000 元亦經上訴人當庭簽收。
      足見被上訴人已依系爭租賃契約第13條第1 項之約定，提
      前終止系爭租賃契約，並已履行該條所定之要件。則本件
      租賃契約既准當事人間有約定終止權之保留，被上訴人又
      係合法行使約定終止權，於該終止權之通知到達上訴人時
      ，即生效力，故系爭租賃契約已於94年1 月4 日合法終止
      。
（三）被上訴人既係依租賃契約第13條第1 項約定行使保留之終
      止權，即無違約或債務不履行之情事，故上訴人自不得依
      民法第226 條之規定請求債務不履行之損害賠償。系爭租
      賃契約第13條第1 項後段所示「應給付1 個月租金金額」
      性質上應屬行使保留終止權之代價，而非「違約金」。再
      者，縱認該「1 個月租金金額」係屬「違約金」，惟按違
      約金之種類因其性質而異，可分為賠償額預定性違約金與
      懲罰性違約金。所謂賠償額預定性違約金，係指以違約金
      作為債務不履行所生損害額之賠償總額，債務人一有不履
      行情事者，不問債權人是否受有損害，亦不待債權人舉證
      證明其所受害係因債務不履行所致及損害額之多寡，即得
      請求債務人支付約定之違約金，惟該違約金既為損害賠償
      總額之預定，故債權人所受損害縱使超過約定之違約金數
      額，亦僅得請求違約金，不得另請求債務不履行之損害賠
      償。至於懲罰性違約金，係指以強制債務之履行為目的，
      確保債權效力所定之強制罰，亦即當事人約定，債務人有
      不履行契約義務時，除支付違約金外，尚應負損害賠償責
      任，其成立解釋上應限於當事人間明示之約定。當事人所
      約定之違約金究屬何種性質，應依當事人之意思定之，倘
      當事人間之意思不明，依民法第250 條第2 項規定則視為
      係預定債務不履行之損害賠償總額。而兩造於系爭租賃契
      約書第13條第2 項另約定：「乙方（指上訴人）所有固定
      裝修佈置，於租期約滿不另續約或『終止租約』時，乙方
      應『無條件自行拆遷回復原狀』不得損毀建築物及原有設
      備‧‧‧」。是綜觀系爭租賃契約之約定，「該1 個月租
      金數額」充其量僅屬「賠償額預定性違約金」，上訴人亦
      不得請求被上訴人賠償超過該「1 個月租金數額」之數額
      。
（四）按「民法第148 條係規定行使權利，不得以損害他人為主
      要目的，若當事人行使權利，雖足使他人喪失利益，而茍
      非以損害他人為主要目的，即不在該條所定範圍之內。」
      、「又權利之行使，是否以損害他人為主要目的，應就權
      利人因權利行使所能取得之利益，與他人及國家社會因其
      權利行使所受之損失，比較衡量以定之。倘其權利之行使
      ，自己所得利益極少而他人及國家社會所受之損失甚大者
      ，非不得視為以損害他人為主要目的，此乃權利社會化之
      基本內涵所必然之解釋。」分別有最高法院45台上字第10
      5 號判例、71年台上字第737 號判例可資參照。故權利濫
      用禁止原則，於適用時除須注意權利人於行使權利時，在
      主觀上有無以損害他人為主要目的外，在客觀上尚須綜合
      權利人因權利行使所能取得之利益與其權利之行使對他人
      及整個社會國家可能予以之損失，加以比較衡量，且民法
      第148 條權利之行使，不得以損害他人為主要目的之規定
      ，其真意係在限制權利人行使權利，專以損害他人為主要
      目的，苟權利人行使權利非專以損害他人為主要目的，縱
      使他人喪失利益，亦無該條之適用。本件被上訴人於終止
      系爭租約前，曾對上訴人請求調漲租金6%，因上訴人拒絕
      調漲，始依據租賃合約第13條第1 項規定終止系爭租賃契
      約。上訴人雖於承租之初支出裝潢費用2270,000元、招牌
      費用66,000元，然其既與被上訴人訂立第13條第1 項之約
      定，顯係就被上訴人提前終止租約情形下，其可能所受之
      損害已先予考量，其經考量後仍願承租並允許被上訴人得
      保留租約期前終止權。而被上訴人係因系爭房屋另有他用
      而提前終止合約，其於行使前亦先告知上訴人得以調整租
      金之方式代之，被上訴人依約行使權利，其行為僅圖利己
      ，縱令上訴人受有損失，尚難認以損害上訴人為目的。故
      上訴人依據民法第184 條第2 項侵權行為規定，請求被上
      訴人賠償其支出之裝潢及招牌費用，亦屬無據。
五、綜上，上訴人依據民法第226 條及第184 條第2 項規定，請
    求被上訴人給付1,708,800 元及自起訴狀繕本送達翌日起至
    清償日止按年息5%計算之利息，為無理由，不應准許。原審
    為上訴人敗訴之判決，核無違誤，上訴意旨指摘原判決不當
    ，求予廢棄改判，為無理由，應予駁回。
六、本件事證已臻明確，兩造其餘攻擊防禦方法及舉證，經審酌
    與本件判決結果不生影響，爰不一一論述。
七、據上論結，本件上訴為無理由，依民事訴訟法第436 條之1
    第3項 、第449 條第1 項、第78條，判決如主文。
中　　華　　民　　國　　94　　年　　12　　月　　19　　日
                  民事第一庭  審判長法  官  黃小瑩
                                    法  官  高愈杰
                                    法  官  陳麗芬
以上正本證明與原本無異。
本件當事人須以本判決適用法律顯有錯誤為上訴理由時，始得於
本判決送達後20日內向本院提出上訴狀，如已於本判決宣示後送
達前提起上訴者，應於判決送達後10日內補具上訴理由，（均按
他造當事人之人數附繕本），並經本院許可後方得上訴最高法院
。
中　　華　　民　　國　　94　　年　　12　　月　　21　　日
                                    書記官  黃惠苹
